【裁判字號】    91,訴,293
【裁判日期】    920711
【裁判案由】    清償借款
【裁判全文】
臺灣苗栗地方法院民事判決  九十一年度訴字第二九三號
    原      告  乙○○
    被      告  甲○○
右當事人間請求給付補償事件，本院判決如左：
    主    文
原告之訴及其假執行之聲請均駁回。
訴訟費用由原告負擔。
    事    實
壹、原告方面：
一、聲明：
（一）被告應給付原告新台幣（下同）一百六十三萬三千六百元，及自起訴狀繕本送
      達被告翌日即民國九十一年八月十六日起至清償日止，按年息百分之五計算之
      利息。
（二）願供擔保請准宣告假執行。
二、陳述：
（一）原告係年邁之老榮民，為尋找一位老伴以安渡餘年，乃登報徵婚，被告來信應
      徵後，雙方見面四次，經原告詳予告知因年邁，生活上需伴侶照顧，病時尤需
      扶持，百年後有人送終，以及原告略有積蓄等情，被告欣然同意，兩造乃於民
      國八十九年十二月二十四日於台灣嘉義地方法院公證結婚。
（二）婚後第三天即同年月二十六日，被告向原告表明其原經營賣魚之生意，因參加
      互助會，有負債新台幣（下同）八十五萬元，如若繼續負債，將無法安心在原
      告處做好家庭主婦，原告為期被告能安心共渡平靜之家庭生活，未疑有他，即
      赴銀行將定存解約，領出八十五萬元交給被告去還清債務。詎被告拿走八十五
      萬元後，並未安份耽在家裡，有時數日未歸，有時半夜二、三點回來，倒頭睡
      至上午十一、二點起床後，未久即走。
（三）九十年元月初，被告難得回家，經原告詢其未何不能安心在家過日子，被告即
      乘機表明其尚有幾張支票亟待付款三十餘萬元，待還清後，即可在家安心過日
      子，原告信以為真，遂再至銀行提領三十三萬一千三百元交被告去還債。惟被
      告拿錢去還債後，仍未能安份耽在家裡，經原告責問其未何不能留在家中料理
      家務，被告復謂其尚有最後一筆三十幾萬元之債務，如能還清，即無其他債務
      ，並保證會天天在家做家務事，原告又再提領三十二萬餘元，並陪同被告至台
      南，將三十二萬八千三百元送交一家洋酒專賣店老闆，還清債務。
（四）九十年二月二十三日，被告又稱其自小客車欠稅十一萬五千六百元，原告又如
      數提領交被告去處理。同年三月八日，被告又以保養車為由向原告索取一萬八
      千元。
（五）綜上，兩造結婚後，原告共計提領一百六十三萬三千六百元清償被告之債務，
      茲因兩造業經判決離婚確定，為此依民法第一千零二十七條之規定，訴請被告
      應給付原告一百六十三萬三千六百元，及自起訴狀繕本送達被告翌日即九十一
      年八月十六日起至清償日止，按年息百分之五計算之利息。
三、證據：提出台灣嘉義地方法院九十一年度婚字第一０三號民事判決一件、債款統
    計表一件、會單一件、支票十二件、清償證明書一件、汽車保險卡一件、使用牌
    照稅繳款書五件、汽車燃料使用費繳款書六件、交通部公路局自行收納款項收據
    六件、罰鍰繳款書一件、舉發違反道路交通管理事件通知單二件（以上均為影本
    ）為證。
貳、被告方面：被告未於最後言詞辯論期日到場，惟據其於前期日到場所為之聲明及
    陳述略以：
一、聲明：如主文第一項所示。
二、陳述：
（一）兩造因原告徵婚而結識，在相互瞭解後，原告體諒被告經營賣魚生意，工作勞
      累，生活辛苦，囑咐被告結束販魚生意，經被告告以如結束販魚生意，尚有負
      債要清償，原告答應願意替被告清償債務，兩造始於八十九年十二月二十四日
      公證結婚。
（二）被告係因原告於婚前承諾願意替被告償還債務，才同意與原告結婚，婚後原告
      替被告償還債務，客觀上已有承諾願替被告清償債務之意思表示，主觀上原告
      亦無要被告返還之意思。是原告替被告清償債務，既係基於婚前之約定及婚姻
      關係之信賴而為，並非借貸關係，且原告對被告所提詐欺告訴，亦經檢察官為
      不起訴處分確定，則原告請求被告返還一百六十三萬三千六百元，自屬無據。
      況原告主張之金額中，有些係兩造生活共同花掉的，有些係原告讓前妻帶回大
      陸，有些則係原告遭他人騙掉的。
三、證據：提出告訴狀、台灣高等法院台南分院檢察署九十一年度議字第一一二號處
    分書及台灣高等法院台南分院九十一年度家上字第七二號民事判決影本各一件為
    證，並聲請訊問證人辛碧貴。
、本院依職權調閱台灣嘉義地方法院檢察署九十年度偵字第四一七五號、九十年度
    偵續字第三五號、九十年度發查字第三四０號偵查卷宗。
    理    由
一、本件被告經合法通知，未於最後言詞辯論期日到場，核無民事訴訟法第三百八十
    六條各款所列情形，爰依原告聲請，由其一造辯論而為判決。
二、原告起訴主張兩造於八十九年十二月二十四日於台灣嘉義地方法院公證結婚，婚
    後第三天即同年月二十六日起至九十年三月八日間，原告陸續提領一百六十三萬
    三千六百元清償被告之債務，茲因兩造業經判決離婚確定，為此依民法第一千零
    二十七條之規定，訴請被告應給付原告一百六十三萬三千六百元，及自起訴狀繕
    本送達被告翌日即九十一年八月十六日起至清償日止，按年息百分之五計算之利
    息等語；被告則以其係因原告於婚前承諾願意替被告償還債務，才同意與原告結
    婚，婚後原告替被告償還債務，客觀上已有承諾願替被告清償債務之意思表示，
    主觀上原告亦無要被告返還之意思。是原告替被告清償債務，既係基於婚前之約
    定及婚姻關係之信賴而為，並非借貸關係，且原告對被告所提詐欺告訴，亦經檢
    察官為不起訴處分確定，則原告請求被告返還一百六十三萬三千六百元，自屬無
    據，況原告主張之金額中，有些係兩造生活共同花掉的，有些係原告讓前妻帶回
    大陸，有些則係原告遭他人騙掉的等語，資為抗辯。
三、本件兩造於八十九年十二月二十四日於台灣嘉義地方法院公證結婚，嗣經台灣高
    等法院台南分院九十一年度家上字第七二號民事判決離婚確定之事實，為兩造所
    不爭執，並有兩造所提台灣嘉義地方法院九十一年度婚字第一０三號民事判決及
    台灣高等法院台南分院九十一年度家上字第七二號民事判決影本各一件附卷可憑
    ，自堪信為真實。
四、按關於親屬之事件，其在民法親屬編修正前發生者，除本施行法有特別規定外，
    不適用修正後之規定，為民法親屬編施行法第一條所明訂。本件原告主張其自八
    十九年十二月二十六日起至九十年三月八日間陸續為被告清償債務，既係發生於
    九十一年六月二十六日民法親屬編修正公布前，自應適用修正前之規定。而依修
    正前民法第一千零二十七條第一項固規定妻之原有財產所負債務，而以夫之財產
    清償，或夫之債務，而以妻之原有財產清償者，夫或妻有補償請求權。惟如夫妻
    之一方係以贈與之目的或對於他方係履行道德上之義務而為之，則無補償請求權
    。本件原告主張其自婚後第三天即八十九年十二月二十六日起至九十年三月八日
    間，陸續提領一百六十三萬三千六百元代為清償被告之債務之事實，業據提出債
    款統計表一件、會單一件、支票十二件、清償證明書一件、汽車保險卡一件、使
    用牌照稅繳款書五件、汽車燃料使用費繳款書六件、交通部公路局自行收納款項
    收據六件、罰鍰繳款書一件、舉發違反道路交通管理事件通知單二件（以上均為
    影本）為證，且被告於兩造離婚事件審理中，亦曾自認原告確曾代被告清償一百
    六十八萬元債務之事實，有被告所提台灣高等法院台南分院九十一年度家上字第
    七二號民事判決影本一件在卷可按，固堪信為真實。惟查，原告於台灣嘉義地方
    法院檢察署九十年度偵續字第三五號詐欺案件偵查中，曾供陳兩造於結婚前共見
    面四次，而該四次見面有談及結婚條件，原告於婚前曾要求被告婚後應在家洗衣
    、料理三餐，當家庭主婦，不要外出工作，而被告所欠八十幾萬元債務由原告為
    之清償等情，業據本院依職權調取台灣嘉義地方法院檢察署九十年度偵續字第三
    五號偵查卷宗查閱屬實，且證人辛碧貴於本院審理中亦證稱兩造當初結婚，係原
    告答應要幫被告還清債務，要求被告不可再在市場賣魚，要在家裡面做家事等語
    ，則被告所辯其係因原告於婚前承諾願意替其償還債務，才同意與原告結婚等情
    ，應堪採信。是本件原告代為清償被告之債務，既係基於兩造婚前之約定，且原
    告於代為清償債務時亦未聲明係借貸給被告，而參以當時兩造新婚燕爾，依據常
    理判斷，原告應有贈與該部分代償債務之默示意思表示，且為被告所樂意接受，
    則兩造贈與之意思已經合致，原告代為清償債務之行為，應認其已經成立贈與。
    則依前揭說明，原告既係以贈與之目的而代被告清償債務，自無補償請求權。從
    而，原告依修正前民法第一千零二十七條之規定，請求被告應給付原告一百六十
    三萬三千六百元，及自起訴狀繕本送達被告翌日即九十一年八月十六日起至清償
    日止，按年息百分之五計算之利息，於法即有未合，應予駁回。又原告之訴既經
    駁回，其假執行之聲請即失所附麗，應併予駁回。
五、本件事證已臻明確，兩造其餘攻擊防禦方法與舉證，經審酌與本院前揭判斷不生
    影響，爰不再予逐一論述，附此敘明。
六、據上論結，本件原告之訴為無理由，依民事訴訟法第三百八十五條第一項前段、
    第七十八條，判決如主文。
中      華      民      國    九十二    年      七      月     十一     日
                                  臺灣苗栗地方法院民事庭
                                          法      官  王萬金
右為正本係照原本作成。
如對本判決上訴，須於判決送達後廿日內向本院提出上訴狀。
                                          法院書記官  白孝慈
中      華      民      國    九十二    年      七      月     十一     日


司法院資訊處製作；財團法人民間司法改革基金會備份。
